臺灣高等法院高雄分院民事判決　九十三年度上國字第四號
　　　上　訴　人　　高雄市政府工務局養護工程處
　　　法定代理人　　乙○○
　　　訴訟代理人　　高宗良律師
　　　複代　理人 　 黃順天律師
　　　被　上訴人　　甲○○
　　　訴訟代理人　　蘇志成律師
當事人間請求國家賠償事件，上訴人對於中華民國九十三年五月二十一日臺灣高雄地
方法院九十二年國字第一四號第一審判決提起上訴，本院於九十三年九月九日辯論終
結，茲判決如下：
　　　主　　　文
原判決關於命上訴人給付被上訴人超過新台幣壹佰陸拾壹萬伍仟伍佰貳拾陸元本息部
分及該部分假執行之宣告並除確定部分外之訴訟費用之裁判均廢棄。
右廢棄部分，被上訴人在第一審之訴及假執行之聲請均駁回。
其餘上訴駁回。
第一（除確定部分外）、二審訴訟費用由上訴人負擔十分之三，餘由被上訴人負擔。
　　　事實及理由
一、被上訴人起訴主張：被上訴人之子吳家榮（八十二年十一月二十四日生）於九十
    年十二月三十日下午一時五十分許，在上訴人設置於高雄市○○路與民康街口之
    市立明誠兒童遊戲場遊樂時，因遭搖椅（下稱系爭搖椅）夾住來回擠壓，致其頭
    部外傷、顱骨骨折、腦出血、頸椎脫位骨折等傷害，經送醫急救，終因傷重而於
    九十一年一月二十八日不治死亡。上訴人於系爭搖椅之底部未設置砂坑，緩衝軟
    墊，且底部與地面相距未逾四十公分，足認其設置有欠缺，被上訴人於九十一年
    五月二十九日以書面請求上訴人依國家賠償法之規定賠償，但未能達成協議，爰
　　依國家賠償法第三條及侵權行為之法律關係，求為命上訴人賠償扶養費二百六十
　　七萬七千二百五十元之損害及非財產上之損害二百萬元，合計四百六十七萬七千
　　二百五十元及加付法定遲延利息之判決（原審判准三百六十八萬六千九百三十三
　　元本息，駁回其餘請求，駁回部分未據被上訴人聲明不服而確定）。並聲明：上
　　訴駁回。
二、上訴人則以：上訴人否認其設置之兒童遊樂器（搖椅）有任何不當之情事。吳家
    榮之死亡除自行使用不當跌落地面所造成外，亦有可能因其他外力所致，與上訴
    人設置之育樂設施當否無因果關係。且縱認上訴人應負國家賠償法之賠償責任，
    然吳家榮不當使用搖椅自屬與有過失，而吳家榮係八歲之兒童，被上訴人任由吳
    家榮獨自在外遊玩肇事，被上訴人未善盡父親保護兒童之責，則被上訴人亦同屬
    與有過失。此外，被上訴人主張依每人每年消費性支出計算扶養費，惟所謂消費
    性支出亦含有非必要之支出在內，不能以之為計算扶養費之基礎，應以綜合所得
    稅扶養親屬寬減額計算始符公平。被上訴人請求非財產上之損害高達二百萬元，
　　亦屬過高等語，資為抗辯。並聲明：
　(一)原判決所命上訴人之給付及該部分假執行之宣告均廢棄。
  (二)右廢棄部分，被上訴人在第一審之訴及假執行之聲請均駁回。
三、被上訴人主張其子吳家榮於九十年十二月三十日下午一時五十分許，在上訴人設
    置之市立明誠兒童遊戲場遊樂時，因受遊樂設施搖椅底部夾住受傷死亡之事實，
    為上訴人所不爭執。且有台灣高雄地方法院檢察署相驗屍體證明書、高雄醫學大
    學附設中和紀念醫院出具之吳家榮病歷，台灣高雄地方法院檢察署九十一年度相
    字第一六三號相驗卷宗為證，自足信為真實。茲應審究者，厥為：(一)系爭搖椅之
    設置有無不當﹖(二)吳家榮之死亡與該搖椅之設置不當有無因果關係﹖(三)被上訴人
    所得請求之賠償項目及金額如何﹖(四)上訴人主張損益相抵，有無理由﹖(五)被上訴
    人及吳家榮就損害之發生有無過失﹖爰分述如下：
　(一)系爭搖椅之設置有否欠缺﹖
　　(1)按公有公共設施因設置有欠缺，致人民生命、身體或財產受損害者，國家應負
　　　損害賠償責任，國家賠償法第三條第一項定有明文。又公有公共設施，係指國
　　　家或地方自治團體或其他公法人所有，供公共目的使用之有體物或其他物之設
　　　備而言。而所謂設置，係指公有公共設施於指定公用前之設立裝置行為，諸如
　　　：設計、建造、施工、裝設等行為即屬之，另所謂設置有欠缺，則係指公有公
　　　共設施缺少通常應具備之性質或設備，而其欠缺係由於公有公共設施之設置不
      完全所致。經查，市立明誠兒童遊戲場係屬市有，供市民、兒童休閒、遊樂使
      用，是系爭搖椅自屬公有公共設施無疑。
　　(2)在我國國家標準ＣＮＳ中就系爭搖椅之兒童遊戲設備尚無檢驗標準，固有經濟
　　　部標準而九十三年二月二十五日經標一字第０９３０００２４１３０號函附卷
　　　可稽（原審卷七六頁）。惟ＣＮＳ一二六四二號「兒童遊戲設備安全準則—設
　　　計與安裝」國家標準適用於一般室外永久裝置之無動力兒童遊戲設備之安全設
　　　計與安裝，該標準將所規範之兒童遊戲動態設備分為「動盪裝置」如鞦韆之類
　　　，「波動裝置」、「轉動裝置」等三類，其中動盪裝置之定義為「可由休止位
　　　置向前後來回盪動之裝置」。而前述ＣＮＳ一二六四二號國家標準乃政府針對
　　　一般室外永久裝置無動力兒童遊戲設備之設計及安裝所訂立之標準，其目的即
　　　在減少上述無動力兒童遊戲設備潛在之危險，該標準並係於七十八年十二月十
　　　三日公布，於八十年八月十九日修訂，有經濟部標準檢驗局九十三年三月十五
　　　日經標一字第０九三０００三三四六０號函所附之ＣＮＳ一二六四二號國家標
　　　準在卷可參，兒童之安全，自應比照鞦韆之設置標準，以免造成不幸後果，若
　　　謂國家標準未規範設置之要件而得任意設置，其設置自應比照前述ＣＮＳ一二
　　　六四二號國家標準所訂之最低標準。又依前述ＣＮＳ一二六四二號國家標準有
　　　關動盪裝置座位設計之規範，鞦韆等之座位或坐立兩用之踏板下面距離地面之
　　　淨空，在載重並靜止時不得小於三十五公分，此等規範之目的乃在避免使用人
　　　自遊樂設施跌落遭夾住之危險。系爭搖椅係利用人坐在搖椅座位上靠身體之
　　　自然律動擺，類似於鞦韆等可由休止位置向前後來回盪動之裝置，故為了避免
　　　使用系爭搖椅之人或在旁嬉戲之人遭系爭搖椅夾住之危險。同理，系爭搖椅之
　　　下方距地面靜止時，不得小於三十五公分。惟系爭搖椅經原審至現場勘驗結果
　　　，系爭搖椅下方為草地，搖椅踏板下方與地面之距離為十四點五公分，有原審
　　　九十三年二月十九日勘驗筆錄及現場照片九張在卷可稽，足見系爭搖椅踏板下
　　　方與地面之淨空高度顯有致人於死傷之危險，且其高度恰與兒童頭部之寬度相
　　　仿，一旦兒童不慎跌落，其頭部即有遭夾住之危險，是被上訴人主張系爭搖椅
　　　之設置有所欠缺，應屬可採。
　(二)吳家榮之死亡與系爭搖椅設置之欠缺有無因果關係？
    (1)經查，證人曹立明於原審證稱：「我當時與黃立俊一起坐在搖椅的左邊，吳家
      榮沒有坐在搖椅上面，他好像在溜滑梯那裡打球，他來幫我們搖搖椅的時候我
      不知道，我們聽到碰的一聲，我們下來搖椅看到吳家榮的頭夾在搖椅下面，身
      體在外面。」、「因為我感覺好像有手在後面一直推，所以我想應該就是他推
　　　的，我沒有回頭看。」（參見原審卷九十三年五月四日言詞辯論筆錄），另證
　　　人黃立俊於警訊中亦稱：「我於九十年十二月三十日十三時四十五分許，和曹
　　　正明一起坐在明誠公園搖籃椅上玩搖籃，而吳家榮不知何時從我們後面來幫我
　　　們推搖籃椅，可能在推動時不慎跌倒，我們只聽到碰一聲，轉回頭就看到吳家
　　　榮倒在地上，我們就叫大人來幫忙將吳家榮送醫。」等語（參見相驗卷宗第七
　　　頁），堪認吳家榮於事發前應係在系爭搖椅後方為證人曹正明、黃立俊推搖椅
　　　，並因跌倒而遭搖椅底部夾住頭部無疑。另參酌吳家榮於事發後送醫時之傷勢
　　　，吳家榮於送醫時已無生命現象，呈現昏迷狀態，經檢查有顱骨骨折、顱內出
　　　血、第二、三頸椎骨折併移位等情，有高雄醫學大學附設中和紀念醫院九十三
　　　年四月二十日高醫附秘字第０九三０００一０００號函附之病歷影本在卷可稽
　　　，足認吳家榮所受之前開頭部及頸椎之傷害，均係因遭搖椅底部夾住所致。
    (2)因之，依前述ＣＮＳ一二六四二號國家標準，搖椅踏板下方距地面於載重靜止
      時之淨空距離不得小於三十五公分，而系爭搖椅下方之淨空距離僅十四點五公
      分，恰相當於兒童頭部之寬度，使兒童一經跌落即有遭搖椅底部夾住之危險，
　　　吳家榮並係因不慎跌倒而遭搖椅底部夾住，進而傷重不治死亡，堪認被告設置
　　　系爭搖椅之欠缺與被害人吳家榮之死亡間具有相當因果關係。
  (三)被上訴人所得請求損害項目與金額：
　　按國家損害賠償，除依本法規定外，適用民法規定；又被害人對於第三人負有法
　　定扶養義務者，加害人對於該第三人亦應負賠償責任，而不法侵害他人致死者，
　　被害人之父、母、子、女及配偶，雖非財產上損害亦得請求賠償相當之金額，國
　　家賠償法第五條民法第一百九十二條及第一百九十四條分別定有明文。今上訴人
　　既因系爭搖椅之設置有欠缺而致吳家榮死亡，其就此自應依國家賠償法第三條第
　　一項規定而負損害賠償責任，而被上訴人為吳家榮之父，自有請求賠償之權利。
　　茲就被上訴人請求之損害賠償金額，分明如后：
    (1)精神慰撫金部分：
      按慰藉金之賠償須以人格權遭遇侵害，使精神上受有痛苦為必要，其核給之標
      準固與財產上損害之計算不同，然非不可斟酌雙方身分資力與加害程度，及其
      他各種情形核定相當之數額（最高法院著有五十一年台上字第二二三號判例足
　　　資參照）。被上訴人為吳家榮之父，膝下僅有吳家榮一子，其突遭獨子意外身
　　　故，其精神上受有極度痛苦，自屬必然。又被上訴人目前以駕駛計程車為業，
　　　月入四萬元左右，名下無不動產及汽車等情，已經兩造陳明在卷，並有稅務電
　　　子閘門財產所得調件明細表在卷可參，本院審酌兩造之身分地位、經濟狀況、
　　　損害程度及被上訴人因失至親所受之痛苦等一切情狀，認為被上訴人請求慰撫
　　　金二百萬元，尚屬合理。
    (2)扶養費部分：
      按子女對父母依法亦均有扶養義務，民法第一千一百一十四條、第一千一百
        一十五條定有明文；又按受扶養權利者，以不能維持生活而無謀生能力者為
        限，前項無謀生能力之限制，於直系血親尊親屬不適用之，民法第一千一百
        十七條亦定有明文，是直系血親尊親屬受扶養之權利，雖不受無謀生能力之
        限制，惟仍應受不能維持生活之限制。而所謂「不能維持生活」，係指不能
        以自己之財產維持生活者而言（最高法院七十八年度台上字第一五八０號判
　　　　決參照）。查，被上訴人為吳家榮之父，名下並無任何不動產或汽車，有稅
　　　　務電子閘門財產所得調件明細表在卷可參，是被上訴人目前雖有正當職業收
　　　　入，惟吳家榮為八十二年十一月二十四日生，於九十年十二月三十日案發時
　　　　僅八歲又一個月，須至一百零二年十一月二十四日方為有扶養能力之成年人
　　　　而被上訴人生於四十二年十二月八日，其於一百零二年十二月八日時之年齡
　　　　為六十歲，則被上訴人六十歲起，依一般情形，應已退休而無工作收入，是
　　　　時已不能維持生活故自其六十歲起自有受已成年之吳家榮扶養之權利。又按
　　　　扶養之程度，應按受扶養權利者之需要，與負扶養義務者之經濟能力及身分
　　　　定之，故扶養費數額之多寡，亦應依此情形而適當酌定。本院審酌九十年度
　　　　所得稅稅率條例所定之扶養親屬寬減額每人每年七萬四千元。本院斟酌吳家
　　　　榮甫成年後即負扶養被上訴人之義務，因無其他扶養義務人，吳家榮需負全
　　　　部責任，以每年七萬四千元計，每月費用即為六千一百六十七元（四捨五入
　　　　），而現勞工基本工資為每月一萬五千八百四十元，則以吳家榮成年應負擔
　　　　扶養義務之經濟能力，被上訴人受扶養之需要、程度等情，認由吳家榮每年
　　　　給付七萬四千元予被上訴人之扶養費為合理。被上訴人主張每年以高雄市平
　　　　均每人消費支出十九萬四千二百四十八元計云云。惟如每年十九萬四千二百
　　　　四十八元計算，每月即高達一萬六千一百八十七元，而以吳家榮成年之薪資
　　　　尚屬不知，復參以勞工基本工資每月僅為一萬五千八百四十元，則吳家榮於
　　　　扣除自身生活費用外，能否每月給付被上訴人一萬六千一百八十七元之扶養
　　　　費用，已屬可疑，況且被上訴人所指高雄市每人每年平均消費支出，係屬一
　　　　般民眾支出之情形，其支出未均屬必要支出，或有享樂性奢侈費用支出，如
　　　　以此為吳家榮一人扶養被上訴人扶養費用之計算標準，即有失公平。故本件
　　　　仍以每年七萬四千元計算扶養費用為恰當。
　　　被上訴人自六十歲起受扶養，依卷附九十年台灣地區男性平均餘命表所示，
      　其平均餘命尚有十八‧六七年，被上訴人主張請求十八‧六七年之扶養費賠
        償，應為可採。則依霍夫曼計算法扣除中間利息，且被上訴人自起訴被上訴
        人滿六十歲受扶養時，尚有約十年期間始屆至，故此十年之中間利息亦應扣
        除（九十二年十二月二十九日起訴，被上訴人於一百零二年十二月八日始有
        受扶養之權利），則被上訴人得請求之扶養費為六十九萬二千五百四十四元
        。計算式為：｛〔74000×17.00000000＋74000×0.67×(18.0000000－00.0
        0000000)＝0000000元〕，〔74000×8.0000000＋74000×0.67×(8.0000000
        －0.0000000)＝645646元〕，〔0000000元－645646元＝692544元〕｝。
  (四)本件有無損益相抵之適用？
　　上訴人抗辯被上訴人因吳家榮死亡，無須支出吳家榮成年前之扶養費用，應由被
　　上訴人得請求之扶養費用予以扣除一節，惟按父母對子女之扶養請求權與未成年
　　子女對父母之扶養請求權各自獨立，父母請求子女扶養，非以其曾扶養子女為前
　　提，且損益相抵原則旨在避免債權人受不當之利益，未成年子女遭不法侵害致死
　　，其父母因而得免支出扶養費，依社會通常之觀念亦不能認係受有利益，故父母
　　請求加害人賠償損害時，自無須扣除其對於被害人至有謀生能力時止所需支出之
　　扶養費（最高法院九十二年度第五次民事庭會議決議參照），是上訴人此部分之
　　抗辯自無可採。
　(五)被上訴人及吳家榮就本件損害之發生有無過失？
    (1)按民法第二百十七條第一項規定：損害之發生或擴大，被害人與有過失者，法
      院得減輕賠償金額或免除之。所謂被害人與有過失，係指被害人苟能盡其善良
　　　管理人之注意，即得避免其損害之發生擴大，竟不加注意之意。如被害人有法
　　　定代理人或使用人而與有過失者，則應類推適用民法第二百二十四條規定，依
　　　民法第二百十七條規定減免債務人之賠償金額。上訴人抗辯吳家榮不當使用系
　　　爭搖椅，就損害之發生與有過失等語，惟查，吳家榮雖係八十二年十一月二十
　　　四日生，於本件損害發生時為年滿八歲之限制行為能力人，而搖搖椅係使人坐
　　　在搖椅座位上靠身體之自然律動擺動，依現今一般社會情況，八歲之幼童對
　　　於在搖搖椅背推動搖椅遊玩因使用不當會造成傷害之情形，應有認識之可能，
　　　吳家榮於本件損害發生時非不具識別能力，自有過失相抵原則之適用。
    (2)又按父母對於未成年之子女，有保護及教養之權利義務，民法第一千零八十四
　　　條第二項定有明文。準此，被上訴人為吳家榮之父，吳家榮於本件損害發生時
　　　為年滿八歲之限制行為能力人，原告自負有保護吳家榮人身安全之義務，不應
　　　任令吳家榮獨自外出，而應將吳家榮置於其視線或控制力所及之範圍內，始屬
　　　善盡保護之責。再者，本件意外發生之地點雖為「兒童」遊戲場，然兒童遊戲
　　　場內之遊樂器具，並非全然不具危險性，尤其對兒童而言，因對危險之警覺性
　　　較低，常有以非正常使用遊樂器材之方式嬉戲而致生危險，家長對此亦應有所
　　　認識，自應陪同兒童前往嬉戲，並將之置於其視線或控制力所及之範圍內，以
　　　善盡其保護之責，是被上訴人主張吳家榮係前往兒童遊戲場遊玩，無須家長陪
　　　同一節，顯無可採。從而被上訴人未陪同吳家榮前往市立明誠遊樂場嬉戲之事
　　　實，既為兩造所不爭執，其任憑吳家榮遠離其視線或其可控制之範圍，獨自一
　　　人在外嬉戲，足徵被上訴人確未將吳家榮置於其保護之下，上訴人抗辯被上訴
　　　人未善盡保護吳家榮之責，應屬可採。
    (3)按損害之發生或擴大，被害人與有過失者，法院得減輕賠償金額，或免除之；
      又前項之規定，於被害人之代理人或使用人與有過失者，準用之，民法第二百
      十七條第一項、第三項定有明文。又按民法第二百二十四條所謂之代理人，應
      包括法定代理人在內，該條可類推適用於同法第二百十七條被害人與有過失之
      規定，亦即在適用民法第二百十七條時，損害賠償權利人之法定代理人之過失
　　　，可視同損害賠償權利人之過失，適用過失相抵之法則（最高法院八十四年度
　　　台上字第二六九０號裁判可資參照）。本院斟酌上訴人設置之系爭搖椅因踏板
　　　與地面間淨空高度不足之欠缺，吳家榮在搖搖椅背推搖，使用不當而致跌倒，
　　　而致遭系爭搖椅夾住死亡，及被上訴人未善盡保護八歲餘之吳家榮之過失程度
　　　，認被上訴人與吳家榮應負十分之四之過失責任。
四、從而被上訴人可得請求之金額為非財產上損害二百萬元，扶養費六十九萬二千五
    百四十四元，合計二百六十九萬二千五百四十四元，因被上訴人及吳家榮應負過
    失責任十分之四，自應按此比例減少上訴人應賠償之金額，減少後之金額為一百
    六十一萬五千五百二十六元〔0000000-(0000000×4/10)=0000000〕。
五、綜上，被上訴人依國家賠償法第三條第一項以及民法第一百九十二條第二項、第
　　一百九十四條之規定，請求被告賠償扶養費、精神慰撫金合計一百六十一萬五千
　　五二十六元，及自起訴狀繕本送達翌日即九十三年一月七日起至清償日止，按年
　　息百分之五計算之利息，洵屬有據，應予准許。
六、上訴人辯稱：系爭兒童遊戲設備搖搖椅於我國國家標準ＣＮＳ中尚無檢驗標準，
    有經濟部標準檢驗局九十三年二月二十五日經標一字第０九三０００二四一三０
    號函可稽。又鞦韆係讓人坐在座位上靠著雙腳為起動之力量擺盪，其規範座位與
　　地面不得小於三十五公分係保護使用者之腳部而非頭部。而搖搖椅係使人坐在搖
　　椅座位上（使用者身體包括雙腳俱在搖搖椅上）靠著身體之自然律動擺動。是鞦
    韆與搖搖椅之設計完全不同，不能將搖搖椅與鞦韆相提並論。而內政部兒童局福
    字第０九二００五二五五五號函所附各行業附設兒童遊樂設施安全管理規範，係
    於九十二年十月二十三日頒佈，顯係在本事件發生之後始頒佈，被上訴人指系爭
　　搖搖椅之設置違反該函所附管理規範之規定，亦有誤會。且搖搖椅係使人坐在搖
　　搖椅坐位上，靠著乘坐人身體之律動去搖動搖搖椅，並非藉助他人在搖搖椅後方
　　推動搖擺，此為眾所皆知之事。據目擊證人曹正明及黃立俊於警訊時之陳述，顯
　　見本件並非吳家榮坐在搖搖椅上正常使用墜落，其在搖搖椅後方推動搖椅，自己
　　不慎跌倒所致，若吳家榮如黃立俊、曹正明坐在搖搖椅上遊玩，絕不會發生其頭
　　部遭搖椅夾住之危險，自不能要求上訴人負賠償之責云云。惟按國家賠償法第三
　　條第一項規定：「公有公共設施因設置或管理有欠缺，致人民生命、身體或財產
　　受有損害者，國家應負損害賠償責任」，係屬無過失責任。故國家機關設置公共
　　設施，必須達於零缺點，務必使任何人使用公共設施均無發生危險或事故之虞，
　　否則即難卸免國家賠償之責任。搖搖椅之設置國家標準雖未規定應如何設置，但
　　一旦設置必須詳究其妥當及安全性，絕不能期待民眾使用時能依其智能以排除危
　　險之發生。上訴人以吳家榮使用搖搖椅不當，應自負其死亡之責任，而國家機關
　　免責之辯解尚難採信。況該搖搖椅之設置既有欠缺，已如前述，上訴人抗辯其不
　　負賠償責任云云，自無可採。
七、綜上所述，被上訴人本於國家賠償法規定之法律關係，訴請上訴人賠償損害一百
    六十一萬五千五百二十六元本息範圍內，自屬正當，應予准許，超過部分，尚非
    有據，應予駁回。原審就逾上開應准許部分，為上訴人敗訴之判決，即有可議，
    上訴意旨，因而指摘原判決此部分不當，為有理由，應由本院廢棄此部分，並駁
　　回被上訴人此部分在一審之訴及假執行之聲明。另原審就上開應准許部分，為上
　　訴人敗訴之判決，於法並無違誤，上訴即屬無理由，應予駁回。
八、結論：本件上訴為一部分有理由，一部分無理由，依民事訴訟法第四百四十九條
　　第一項、第四百五十條、第七十九條，判決如主文。
中　　　華　　　民　　　國　　　九十三　　年　　九　　　月　　二十三　　日
　　　　　　　　　　　　　　　　　　　　　　　　民事第二庭
~B1審判長法官　簡色嬌
~B2法　　　官　陳真真
~B3法　　　官　周慶光
正本係照原本作成。
如對本判決上訴，須於判決送達後二十日內向本院提出上訴狀，其未表明上訴理由者
，應於上訴後二十日內向本院提出上訴理由書（均須按他造當事人之人數附繕本）。
上訴時應提出委任律師或具有律師資格之人之委任狀，並依附註條文規定辦理。
中　　　華　　　民　　　國　　九十三　　年　　　九　　　月　　二十七　　日
~B法院書記官　馬蕙梅
附註：
民事訴訟法第四百六十六條之一：
對於第二審判決上訴，上訴人應委任律師為訴訟代理人，但上訴人或其法定代理人具
有律師資格者，不在此限。
上訴人之配偶、三親等內之血親、二親等內之姻親，或上訴人為法人、中央或地方機
關時，其所屬專任人員具有律師資格並經法院認為適當者，亦得為第三審訴訟代理人。
第一項但書及第二項情形，應於提起上訴或委任時釋明之。
                                                                        Ｆ
